臺灣基隆地方法院刑事判決　　　　　　　 93年度訴字第480號
公　訴　人　臺灣基隆地方法院檢察署檢察官
被　　　告　丙○○　男　47歲.
指定辯護人　林淑惠律師
上列被告因貪污治罪條例等案件，經檢察官提起公訴（93年度偵
字第1556號），本院判決如下：
    主  文
丙○○連續依據法令從事公務之人員，利用職務上之機會，詐取
財物，處有期徒刑柒年陸月，褫奪公權伍年。
郵政簡易人壽保險戶借款通知書貳紙上偽造之「戊○○」印文及
署名共肆枚、郵政簡易人壽保險契約滿期領款收據上偽造之「戊○○」印文及署名共貳枚、郵政簡易人壽保險契約變動通知書貳
紙上偽造之「甲○○」署名共肆枚、郵政簡易人壽保險終止付款
憑單貳紙上偽造之「甲○○」署名貳枚、郵政簡易人壽保險戶借
款通知書壹紙上偽造之「丁○○」署名壹枚，均沒收。
    理    由
一、犯罪事實：
    丙○○係中華郵政股份有限公司（原名交通部郵政總局）基
    隆郵局儲匯壽險工作員，負責賣郵票、儲匯及壽險業務，係
    依據法令從事公務之人員。其於民國（下同）84年7月1日調
    任基隆郵局（十二支局）儲匯壽險工作員，89年3 月27日調
    基隆郵局負責郵務工作，其明知依郵政法規彙編第四編壽險
    業務第一章總則第三十四條之規定，儲匯壽險工作員不得代
    申請人辦理保單質押借款及期滿提領保險金，竟意圖為自己
    不法之所有，並基於概括犯意，利用其承辦郵政儲金匯業局
    簡易人壽保險職務之機會，先於：
（一）83年11月4 日代理戊○○在基隆仁二路郵局（十六支局）
      辦理簡易人壽五年期保險後（保單號碼0000000 ，保險期
      間自83年11月4日起至88年11月4日止，保險金額40萬元，
      以戊○○郵局帳戶001113─8，024093─3轉帳繳納保費）
      未將保單交付戊○○，在不詳地點委由不知情之刻印店人
      員刻製「戊○○」印章，持該偽刻之印章及偽造戊○○之
      簽名，偽以「戊○○」之名義製作契約轉出通知單、轉入
      通知單，於85年4 月22日將戊○○該筆保險由基隆仁二路
      郵局移轉基隆信義郵局，之後又持該偽刻之印章及偽造戊○○之簽名，偽以「戊○○」之名義製作借款通知書，連
      續於85年4月24日質押借款新台幣（下同）114,000元，85
      年12月3日質押借款56,366元，86年11月5日質押借款46,3
      41元，87年11月7日質押借款48,059 元，該筆保險於88年
      11月4 日到期，丙○○再以上述手段，在滿期領款收據上
      蓋用戊○○印章及簽名，偽造滿期領款收據，將餘款80,3
      63元元提領，總計詐取戊○○保險金345,129 元。以上均
      足以生損害於戊○○本人及中華郵政股份有限公司管理壽
      險資料之正確性。
（二）甲○○之母王葉令珠於83年8月6日，在板橋郵局（四支局
      ）以甲○○為要保人及被保險人辦理簡易人壽十年期保險
      （保單號碼0000000，保險期間自83年8月6日起至93年8月
      6日止，保險金額50萬元，以甲○○板橋埔墘郵局帳戶031
      104─1，056575─3轉帳繳納保費），嗣甲○○又於84年9
      月13日，自行在基隆信義郵局辦理簡易人壽五年期保險（
      保單號碼0000000，保險期間自84年9月13日起至89年9 月
      13日止，保險金額50萬元，以甲○○基隆信義郵局新立帳
      戶001112─4，035255─6轉帳繳納保費），甲○○因在基
      隆信義郵局開戶與丙○○結識，丙○○即在甲○○同意下
      ，將甲○○在板橋四支郵局保單號碼0000000 簡易人壽保
      險於84年10月間移轉至其服務之基隆信義郵局，丙○○即
      利用甲○○將保險費交付伊存入帳戶之機會，自85年2月7
      日至87年6月1 日止，連續將應繳之保費共計280,307元侵
      占入己，丙○○並偽造甲○○之簽名，分別於87年6月1日
      、6月2日偽造「甲○○」之名義製作該二筆保險之契約變
      動通知書、終止付款憑單逕行辦理沖銷解約，並領得保單
      號碼00000000解約積存金49,090元（保單號碼00000000解
      約積存金0元），共詐得329,397元，以上均足以生損害於
      甲○○本人及中華郵政股份有限公司管理壽險資料之正確
      性。
（三）85年間丁○○為幫丙○○衝業績，私下委託丙○○以年繳
      費方式辦理簡易人壽保險，並交付丙○○8 萬餘元及印章
      1 個，詎丙○○竟將該筆款項侵占入己，未依約定將該筆
      款項交付中華郵政股份有限公司辦理簡易壽險，並向丁○○佯稱已辦妥保險，嗣於86年間為丁○○發現丙○○並未
      代為投保，遂要求丙○○將所侵占之款項以月繳方式再投
      保償還，丙○○始於86年9月3日再辦理丁○○簡易人壽五
      年期保險（保單號碼00000000，保險期間自86年9月3日起
      至91年9月3日止，保險金額20萬元，以月繳方式由忻賢龍
      郵局帳戶001000，099951轉帳繳納保費），亦未將要保單
      及印章交付丁○○，於87年9月9日，持「丁○○」之印章
      及偽造丁○○之簽名，偽以「丁○○」之名義製作借款通
      知書，以該保險單質押借款27,000元，嗣為丁○○發現後
      ，自行向郵局償還取回保單。
二、認定犯罪事實所依據之證據及理由：
（一）被告利用職務機會，詐取戊○○財物及偽造文書部分：
（１）被告之供述：
      被告於基隆市調查站、檢察官偵查中（見調查站卷第3 至
      5頁、93年度偵字第1556號偵查卷第61、62頁）、本院93
      年9月8日準備程序訊問、94年3月23日、7月6 日審理中均
      供述其於前述時、地自行至刻印店請人刻製「戊○○」印
      章，並持該印章及戊○○保單，以戊○○名義質押保單借
      款4次並領取滿期金之事實。
（２）證人戊○○之證述：
      證人於基隆市調查站、檢察官偵查中（見調查站卷第52、
      53、54、68、69頁、93年度偵字第1556號偵查卷第24至26
      頁、93年度偵緝字第257 號偵查卷第51、52頁、92年度發
      查字第197號第3至5頁）、本院94年3月23日審理中均證述
      其於前述時、地遭被告偽造文書、詐取財物之事實。
（３）證人己○○之證述：
      證人於基隆市調查站、檢察官偵查中（見調查站卷第76頁
      、93年度偵字第1556號偵查卷第33頁）均證述證人戊○○
      未同意被告以戊○○保單質押借款4 次及領取滿期金之事
      實。
（４）證人馮展隆之證述：
      證人於基隆市調查站、檢察官偵查中（見調查站卷第83頁
      、93年度偵字第1556號偵查卷第32、33頁）均證述其於92
      年9 月21日所書寫證明書證明：丙○○有經過戊○○同意
      以戊○○保單質押借款4 次及領取滿期金之內容，是被告
      寫好叫伊抄寫，伊根本不知有證明書所述事情。
（５）書證：
      戊○○郵政儲金匯業局簡易人壽保險要保書（保單號碼00
      00000 ）、戊○○郵局帳戶交易紀錄、郵政間易人壽保險
      保戶借款通知書2 紙、滿期金領款收據、中華郵政股份有
      限公司基隆郵局政風室92年11月12日92803─8號函及所附
      要保書、帳戶交易紀錄、借款通知書2 紙、滿期金領款收
      據、丙○○報告書、還款協議書與分期還款表。然比對戊○○郵政簡易人壽保險保戶借款通知書2 紙、滿期金領款
      收據上所簽「戊○○」名字及印章，與戊○○郵政儲金匯
      業局簡易人壽保險要保書上之簽名及印章明顯不同，如被
      告有經過戊○○同意，戊○○自會交付與要保書相同之印
      章供被告使用；再參以被告與戊○○雙方簽立之「還款協
      議書與分期還款表」第二條明確記載「郵政五年期滿平安
      儲蓄壽險40萬元整（因屬侵占挪用投保人部分），協議賠
      償1／4（10萬元）償還，總計為50萬元。可證被告是未經
      戊○○同意，以戊○○保單質押借款及領滿期金甚明。
（６）被告有利證據不採之理由：
　  　證人乙○○○於本院93年10月19日審理中雖證稱：在7、8
      年前，有聽到被告向戊○○借錢，當時戊○○有說保單可
      以拿去用，講這件事時馮展隆有在場等語，惟當訊以：借
      多少錢？領何處的錢？戊○○有無交付何東西給被告？等
      細節時，均答：不清楚；且與證人馮展隆於調查站及偵查
      中均稱：對戊○○有無同意被告拿保單質押借款之事，根
      本不知情等語（見調查站卷第83頁、93年度偵字第1556號
      偵查卷第32、33頁）不符；另證人己○○於本院94年7 月
      6 日所為之證言，亦與其在調查站及偵查中所為之證言迥
      然不同（詳前述理由二、（一）（３），且在審理過程中
      ，對於戊○○究有無同意保單借被告質押諸多矛盾，可見
      證人乙○○○、己○○於本院所為之證言，均係事後迴護
      之詞，不足採信。
（７）綜上事證判斷，被告確實未經證人戊○○同意，偽刻「戊○○」印章，並持該偽造印章及戊○○保單，以戊○○名
      義偽造借款通知書，質押保單借款4次（分別為114000 元
      、56366元、46341元、48059 元），並偽造滿期金收據領
      取滿期金80363元，共計詐取345129元之事實。
（二）被告利用職務機會，詐取甲○○財物及偽造文書部分：
（１）證人甲○○之證述：
      證人於基隆市調查站、檢察官偵查中（見調查站卷第87至
      93頁、93年度偵字第1556號偵查卷第47、48頁）、本院94
      年6 月22日審理中均證述：其將現金交給被告存入帳戶，
      做為繳納保費之用，但被告未把錢存入帳戶，將錢取走，
      致保費無法扣繳，之後被告又偽造其名義辦理保單終止沖
      銷解約，詐領積存金之事實。
（２）證人王建智之證述：
      證人於基隆市調查站中（見調查站卷第106、107頁）證述
      ：被告侵占證人甲○○之保費，並未經證人甲○○授權，
      擅自辦理沖銷解約，事後被告承認犯錯，同意償還損失30
      萬元之事實。
（３）證人林演兵之證述：
      證人於基隆市調查站中、偵查中（見調查站卷第111、112
      、113頁、93年度偵字第1556 號偵查卷第53、54頁）證述
      ：被告與證人甲○○於89年3 月10日所簽立之切結書伊是
      見證人，依該切結書內容被告同意償還證人甲○○30萬元
      之事實。
（４）證人林基源之證述：
      證人於基隆市調查站、偵查中（見調查站卷第119、120頁
      、93年度偵字第1556號偵查卷第54頁）證述：被告與證人
      甲○○於89年3 月20日所簽立之證明書伊是見證人，簽證
      明書當天有看到被告拿錢給證人甲○○之事實。
（５）證人乙○○○之證述：
      證人於本院93年10月19日審理時（見本院卷）證述：於89
      年3 月間，有帶30萬元到郵局去處理被告與證人甲○○之
      事。
（６）書證：
      甲○○郵政儲金匯業局簡易人壽保險要保書2 份（保單號
      碼0000000、0000000）、甲○○郵局帳戶交易紀錄2 份、
      郵政簡易人壽保險契約變動通知書2 份、郵政簡易人壽保
      險終止付款憑單2 份、切結書、授權書、證明書、中華郵
      政股份有限公司基隆郵局93年10月1日0000000─001 號函
      及所附甲○○帳戶交易紀錄、中華郵政股份有限公司基隆
      郵局94年5月6日0940708211號函及所附甲○○帳戶交易紀
      錄。依照上開書證可知，證人甲○○保單號碼0000000 之
      郵政儲金匯業局簡易人壽保險最後1 次繳納保費之時間為
      85年2月7日，於87年5 月26日契約終止沖銷解約，保單號
      碼0000000之郵政儲金匯業局簡易人壽保險最後1次繳納保
      費之時間為85年6月13日，於87年6月1 日契約終止沖銷解
      約。
（７）綜上事證判斷，被告將證人甲○○交付存入帳戶之現金侵
      占，且未經證人甲○○同意，將2 張保單沖銷解約，並領
      取保單號碼0000000之積存金，共計詐取329397元。
（三）被告侵占丁○○財物及利用職務機會，詐取丁○○財物及
      偽造文書部分：
（１）被告之供述：
      被告於基隆市調查站、檢察官偵查中（見調查站卷第6、7
      、93年度偵字第1556號偵查卷第62頁）、本院93年9月8日
      準備程序訊問、94年7月6日審理中均供述其於前述時、地
      ，以丁○○名義質押保單借款27000元之事實。
（２）證人丁○○之證述：
      證人於基隆市調查站、檢察官偵查中（見調查站卷第80頁
      、93年度偵字第1556號偵查卷第32頁）均證述：其於前述
      時、地遭被告侵占及偽造文書、詐取財物之事實。
（３）書證：
      丁○○郵政儲金匯業局簡易人壽保險要保書（保單號碼00
      00000 ）、忻賢龍郵局帳戶交易紀錄、郵政簡易人壽保險
      保戶借款通知書1 紙、還款通知書、查詢借還款記錄、中
      華郵政股份有限公司基隆郵局93年10月1日0000000─001
      號函及所附忻賢龍帳戶交易紀錄、94年5月6日儲字第0940
      708211號函及所附忻賢龍帳戶交易紀錄。依據丁○○郵政
      簡易人壽保險要保書日期為86年9月3日，對照證人丁○○
      前述所稱：85年間即交給被告8 萬多元，申辦簡易壽險等
      語，顯然被告將丁○○交付辦理保險之現金侵占入己。
（４）被告有利證據不採之理由：
　  　證人丁○○於本院94年3 月23日審理中雖證稱：有同意被
      告拿保單質押借款等語；惟證人丁○○於調查站中明確證
      稱：被告將未交給伊之保單擅自質押借款等語，再參以證
      人丁○○於87年9月9日遭被告保單質押借款後，於88年2
      月12日自行償還借款取回保單，旋於同年4 月26日將保單
      轉出基隆郵局第十二支局（局號001112），於同年月28日
      轉入基隆郵局第二十六支局（局號001126）有郵政簡易人
      壽保險契約轉出通知單、轉入通知單2 紙、忻賢龍帳戶交
      易明細在卷可參，可見證人丁○○為預防被告再將其保單
      質押借款而將保單轉入其他支局，益證其調查站所言為真
      ，其於本院審理時所為之證言，係事後迴護之詞，不足採
      信。
（５）綜上事證判斷，被告先將證人丁○○交付投保之保費8 萬
      多元侵占入己，嗣重新投保後，又趁保單未交給證人丁○○之機會，偽造「丁○○」名義之借款通知書，以該保單
      質押借款27000元之事實。
(四)綜上所述，上列事證明確，前述犯罪事實已堪認定，應對於
    被告依法論罪科刑。
三、論罪科刑：
（一）被告係依據法令從事公務之人員，意圖為自己不法之所有
      ，利用職務上之機會，偽造借款通知書、滿期領款收據、
      契約變動通知書、終止付款憑單，詐取財物，並侵占財物
      ，核被告所為，犯刑法第210條、第216條之行使偽造私文
      書罪、第335條第1項之侵占罪及貪污治罪條例第5條第1項
      第2 款之利用職務上之機會詐取財物罪。其偽造「戊○○
      」印章（含因此蓋用之印文）、「戊○○」、「甲○○」
      、「丁○○」署名之行為，均係偽造私文書之部分行為；
      又偽造私文書（契約轉出通知單、轉入通知單、借款通知
      書、滿期領款收據、契約變動通知書、終止付款憑單）之
      低度行為，為行使之高度行為所吸收，均不另論罪。被告
      利用不知情之刻印店人員偽造「戊○○」之印章，係間接
      正犯。被告先後多次偽造私文書、利用職務上之機會詐取
      財物之犯行，時間密間，構成要件復相同，顯係基於概括
      犯意為之，均為連續犯，應論以一罪，並均加重其刑。被
      告所犯前開3 罪間，有方法結果之牽連關係，應從一重依
      貪污治罪條例之利用職務上之機會詐取財物罪處斷。公訴
      人認被告侵占丁○○8 萬多元保費之犯行，係犯貪污治罪
      條例第6條第1項第3 款之罪，惟查，丁○○是為被告衝業
      績，而私下交付8萬多元予被告，請被告代辦理2張簡易人
      壽保險，此業據證人丁○○於歷次偵審時證述甚詳，因此
      ，被告並非侵占職務上持有之非公用私有財物，自不能以
      該罪相繩，惟其基本事實同一，本院自應予審理，並變更
      起訴法條。公訴人另認被告犯刑法第213 條之公務員明知
      為不實之事項，而登載於職務上所掌公文書罪，惟綜觀全
      卷，本件並無公訴人所指之公文書，此部分亦不能證明被
      告犯罪，惟因與前開有罪部分有牽連犯之裁判上一罪關係
      ，爰不另為無罪之諭知。
（二）本院審酌被告身為郵局職員多年，不思潔身自愛，而利用
      職務上之機會詐取財物，敗壞官箴，犯後矢口否認犯行等
      一切情狀，量處如主文所示之刑，並依貪污治罪條例第17
      條規定，為被告褫奪公權5 年之宣告。
（三）按偽造之印章、印文或署押，不問屬於犯人與否，沒收之
      ，刑法第219 條定有明文。本件郵政簡易人壽保險戶借款
      通知書2紙上偽造之「戊○○」印文及署名共4枚（另2 紙
      借款通知書因逾保存期限已銷毀，其上偽造之印文及署名
      毋庸沒收）、郵政簡易人壽保險契約滿期領款收據上偽造
      之「戊○○」印文及署名共2 枚、郵政簡易人壽保險契約
      變動通知書2紙上偽造之「甲○○」署名共4枚、郵政簡易
      人壽保險終止付款憑單2紙上偽造之「甲○○」署名2枚、
      郵政簡易人壽保險戶借款通知書1 紙上偽造之「丁○○」
      署名1 枚，均應依法宣告沒收。至被告偽造之「戊○○」
      印章1 個，未據扣案，「戊○○」契約轉出通知單、轉入
      通知單，因逾保存期限已銷燬，其上偽造之印文及署名，
      為免將來執行困難，均不予宣告沒收，附此說明。
（四）至被告向戊○○詐得之345129元，已與戊○○簽訂償還款
      協議書二，並依約定分期償還至最後2 期，所償還金額已
      超過其詐得之金額、向甲○○詐得之0000000 元，已與甲○○簽訂切結書，並依約定陸續償還甲○○約50萬元，亦
      超過其詐得之金額，向丁○○詐得之27000 元，已由被告
      自行返還丁○○，此業據證人戊○○、甲○○、丁○○於
      本院審理時證述明確，並有償還款協議書二、切結書附卷
      足憑，爰不為追繳並發還被害人之諭知。
四、適用之法律依據：
    刑事訴訟法第299條第1項前段、第300條，貪污治罪條例第5
    條第1項第2款、第17條，刑法第11條前段、第56條、第210
    條、第216條、第335條第1項、第55條、第37條第2項、第21
    9條，罰金罰鍰提高標準條例第2條。
本案經檢察官林伯宇到庭執行職務。
中　　華　　民　　國　　94　　年　　7 　　月　　26　　日
                  刑事第二庭審判長法　官  王福康
                                  法　官  徐世禎
                                  法　官  齊　潔
以上正本證明與原本無異。
對於本件判決如有不服，應於收受送達後10日內，向本院提出上
訴書狀，上訴於臺灣高等法院，並按他造當事人之人數附具繕本
。
中　　華　　民　　國　　94　　年　　7　　月　   26　　日
                           　　　 書記官  潘端典
附錄論罪法條：
貪污治罪條例第5條第1項第2款：
有下列行為之一者，處7年以上有期徒刑，得併科新台幣60,000,
000元以下罰金：
利用職務上之機會，詐取財物者。
貪污治罪條例第17條：
犯本條例之罪，宣告有期徒刑以上之刑者，並宣告遞奪公權。
中華民國刑法第210條：
(偽造變造私文書罪)
偽造、變造私文書，足以生損害於公眾或他人者，處5 年以下有
期徒刑。
中華民國刑法第335條第1項：
(普通侵占罪)
意圖為自己或第三人不法之所有，而侵占自己持有他人之物者，
處5年以下有期徒刑、拘役或科或併科1,000元以下罰金。
